【裁判字號】    95,訴,294
【裁判日期】    970403
【裁判案由】    毒品危害防制條例
【裁判全文】
臺灣臺東地方法院刑事判決               95年度訴字第294號
公  訴  人  臺灣臺東地方法院檢察署檢察官
被      告  丙○○
                    （
選任辯護人  （法律扶助基金會）郭重鑾律師
上列被告因販賣毒品案件，經檢察官提起公訴（94年度偵字第18
70號）及移送併辦（95年度偵字第2472號），本院判決如下：
    主  文
丙○○連續販賣第一級毒品，累犯，處有期徒刑捌年貳月，扣案
之海洛因壹小包（淨重貳點玖肆公克）沒收銷燬之，未扣案之行
動電話壹支（搭配門號0000000000號，含SIM卡）沒
收之，如全部或一部不能沒收時，追徵其價額或以其財產抵償之
，扣案之夾鍊袋壹包沒收之，未扣案販賣第一級毒品所得新臺幣
壹萬仟伍佰元沒收之，如全部或一部不能沒收時，以其財產抵
償之；又連續販賣第二級毒品，累犯，處有期徒刑捌年，扣案之
甲基安非他命壹小包（毛重零點壹玖伍公克）沒收銷燬之，未扣
案之行動電話壹支（搭配門號0000000000號，含SIM
卡）沒收之，如全部或一部不能沒收時，追徵其價額或以其財產
抵償之，扣案之夾鍊袋壹包沒收之，未扣案販賣第二級毒品所得
新臺幣萬元沒收之，如全部或一部不能沒收時，以其財產抵償
之。應執行有期徒刑拾陸年，扣案之海洛因壹小包（淨重貳點玖
肆公克）及甲基安非他命壹小包（毛重零點壹玖伍公克）均沒收
銷燬之，未扣案之行動電話壹支（搭配門號０九二ㄧ四九六四五
一號，含SIM卡）沒收之，如全部或一部不能沒收時，追徵其價
額或以其財產抵償之，扣案之夾鍊袋壹包沒收之，未扣案販賣毒
品所得新臺幣肆萬仟伍佰元沒收之，如全部或一部不能沒收時
，以其財產抵償之。
    事  實
一、丙○○前於民國88年間因竊盜案件，經本院以88年度易字第
    241號判處有期徒刑8月確定，於89年11月4日執行完畢。詎
    仍不知悔改，明知海洛因及甲基安非他命（起訴書誤載為安
    非他命）屬毒品危害防制條例第2條第2項第1、2款所規定之
    第一級毒品及第二級毒品，不得販賣，為圖營利，竟基於販
    賣第一級毒品及第二級毒品之概括犯意，自94年2月間某日
    起迄94年7月底某日止，每次交易平均間隔2至3天，由丁○○在臺東市○○路243號與中正路口統一便利超商前、臺東
    市○○街197號金葉銀樓前巷口、臺東市○○路128號中華電
    信大樓福建路口、臺東市○○路臺東郵局前等地之公用電話
    ，撥打丙○○使用之行動電話門號「0000000000」號，與丙○○聯絡毒品交易之數量、時間及地點後，丙○○分別在臺
    東縣臺東市○○路51巷111號住處、臺東縣臺東市○○路180
    號2樓201房租屋處及臺東縣臺東市○○路「城中城遊樂場」
    附近等地，以每次新臺幣（下同）500元及1,000元不等之價
    格，連續販賣海洛因與丁○○計27次（其中1次係丁○○與
    其夫己○○，於94年6月初某日傍晚，以在臺東縣臺東市○○路498巷16號「武安宮」前竊取之橘色石頭1顆，向丙○○
    購得價值1,000元之海洛因；丁○○與己○○所涉竊盜部分
    ，業經臺灣臺東地方法院檢察署檢察官以94年度偵字第1869
    號，依刑事訴訟法第252條第1款為不起處分確定），及連續
    以500元之價格，販賣甲基安非他命與丁○○計10次，以1,0
    00元之價格，販賣甲基安非他命與丁○○計5次；合計丙○○販賣海洛因與丁○○之所得為13,500元（27×500=13500
    元），販賣甲基安非他命與丁○○之所得為10,000元（5×1
    000+10×500=10000元）。又於94年11月至95年1月間，與甲○○同居在臺東縣臺東市○○街與光明路一帶出租公寓內之
    期間，以1,000元至2,000元之價格，在臺東市○○路好萊屋
    理容院及上開租屋處，連續販賣甲基安非他命供甲○○施用
    計20次（併案意旨書誤載為數十次），合計販賣甲基安非他
    命與甲○○之所得為20,000元（20×1000=20000元）。又於
    94年9月至12月間，以每小包500元之價格，在臺東縣臺東市
    東成旅社內及戊○○位於臺東縣臺東市○○街328號之住處
    前，連續販賣甲基安非他命4次供戊○○施用（戊○○均尚
    未交付價金，此部分並無所得）。總計丙○○販賣上開海洛
    因、甲基安非他命之所得為43,500元（13500+10000+20000=
    43500元）。嗣經警持本院核發之搜索票，於94年8月1日下
    午4時40分許，在丙○○位於臺東縣臺東市○○路180號2樓
    201房租屋處進行搜索，扣得海洛因1小包（淨重2.94公克）
    、甲基安非命1小包（毛重0.195公克）、葡萄糖22包、小燭
    臺2個、打火機3個、酒精棉片4片、吸食器1組、橡皮管1條
    、吸管1包、不明藥丸3顆及丙○○所有供販賣海洛因、甲基
    安非他命所用之空夾鍊袋1包等物，暨臺灣臺東地方法院檢
    察署檢察官以94年12月6日東檢國盈聲監續字第000097號通
    訊監察書，對丙○○使用之0000000000號行動電話門號進行
    通訊監察，始查獲上情。
二、案經臺東縣警察局臺東分局報告暨臺東縣警察局移送臺灣臺
    東地方法院檢察署檢察官偵查起訴及移送併辦。
    理  由
壹、程序部分：
一、辯護人為被告辯護稱：本件證人於警詢時所為之陳述均無證
    據能力等語。按被告以外之人於審判外之言詞或書面陳述，
    除法律有規定者外，不得作為證據。刑事訴訟法第159條第1
    項固有明文。然按被告以外之人於檢察事務官、司法警察官
    或司法警察調查中所為之陳述，與審判中不符時，其先前之
    陳述具有較可信之特別情況，且為證明犯罪事實存否所必要
    者，得為證據。同法第159條之2亦有明定。所謂「與審判中
    不符」，係指該陳述之主要待證事實部分，自身前後之供述
    有所不符，導致應為相異之認定，此並包括先前之陳述詳盡
    ，於後簡略，甚至改稱忘記、不知道或有正當理由而拒絕陳
    述等實質內容已有不符者在內（最高法院96年度台上字第43
    65號判決可資參照）。另所謂「有較可信之特別情況」，係
    指陳述是否出於供述者之真意、有無違法取供情事之信用性
    而言，故應就偵查或調查筆錄製作之原因、過程及其功能等
    加以觀察其信用性，據以判斷該傳聞證據是否有顯不可信或
    有特別可信之情況而例外具有證據能力（最高法院94年度台
    上字第629號判決可資參照）。查本件證人丁○○、己○○
    、甲○○、戊○○，就被告所涉本案犯罪事實，於警詢及本
    院審理時之陳述，均有內容或細節上之出入，該等事項亦均
    牽涉本件犯罪事實之認定，且渠等於警詢時，亦查無不法方
    式取供之情事，揆之上開規定，應認有證據能力。另證人陳
    昭豐於警詢時之陳述，內容係「武安宮」魚池旁之橘色石頭
    遭竊等情，與本件被告所涉販賣毒品犯行之待證事實，尚無
    直接關聯，並無以傳聞法則加以排除之必要，亦應認有證據
    能力。
二、辯護人為被告辯護稱：本件證人於偵訊時所為之陳述，未經
    交互詰問，均無證據能力等語。按憲法第16條規定人民有訴
    訟之權，就刑事審判上之被告而言，應使其在對審制度下，
    依當事人對等原則，享有充分之防禦權，俾受公平審判之保
    障（釋字第396號、第482號解釋參照）。刑事被告對證人有
    詰問之權，即屬該等權利之一。早於17年7月28日公布之刑
    事訴訟法第286條、24年1月1日修正公布同法第273條即已規
    定「證人、鑑定人由審判長訊問後，當事人及辯護人得聲請
    審判長或直接詰問之。（第1項）如證人、鑑定人係聲請傳
    喚者，先由該當事人或辯護人詰問，次由他造之當事人或辯
    護人詰問，再次由聲請傳喚之當事人或辯護人覆問。但覆問
    以關於因他造詰問所發見之事項為限。（第2項）」，嗣後
    56年1月28日修正公布之刑事訴訟法第166條，仍為相同之規
    定，92年2 月6日修正及增定同法第166條至第167條之7，進
    而為更周詳之規定。刑事被告享有此項權利，不論於英美法
    系或大陸法系國家，其刑事審判制度，不論係採當事人進行
    模式或職權進行模式，皆有規定（如美國憲法增補條款第6
    條、日本憲法第37條第2項、日本刑事訴訟法第304條、德國
    刑事訴訟法第239條）。西元1950年11月4日簽署、1953年9
    月3日生效之歐洲人權及基本自由保障公約第6條第3項第4款
    及聯合國於1966年12月16日通過、1976年3月23日生效之公
    民及政治權利國際公約第14條第3項第5款，亦均規定：凡受
    刑事控訴者，均享有詰問對其不利之證人的最低限度保障。
    足見刑事被告享有詰問證人之權利，乃具普世價值之基本人
    權。在我國憲法上，不但為第16條之訴訟基本權所保障，且
    屬第8條第1項規定「非由法院依法定程序不得審問處罰」、
    對人民身體自由所保障之正當法律程序之一種權利（釋字第
    384號解釋參照）。依上述說明，被告詰問證人之權利既係
    訴訟上之防禦權，又屬憲法正當法律程序所保障之權利。此
    等憲法上權利之制度性保障，有助於公平審判（釋字第442
    號、第482號、第512號解釋參照）及發見真實之實現，以達
    成刑事訴訟之目的。為確保被告對證人之詰問權，證人（含
    其他具證人適格之人）於審判中，應依人證之法定程序，到
    場具結陳述，並接受被告之詰問，其陳述始得作為認定被告
    犯罪事實之判斷依據。至於被告以外之人（含證人、共同被
    告等）於審判外之陳述，依法律特別規定得作為證據者（刑
    事訴訟法第159條第1項參照），除客觀上不能受詰問者外，
    於審判中，仍應依法踐行詰問程序（司法院大法官議決釋字
    第58 2號解釋理由書參照）。綜觀上開解釋理由書意旨，被
    告對質詰問權，應僅限於被告接受法院審判時，方受憲法保
    障，被告在檢察官行偵查作為時，並無對質詰問權保障之問
    題，此可由92年2月6日刑事訴訟法修正關於證人詰問規定均
    僅限於審判程序亦可得此結論，倘要求證人在檢察官偵查程
    序時，亦須接受被告之對質詰問，方得賦予證據能力，此不
    啻增加法律所無之限制，與法有違。本件證人於檢察官訊問
    時，業經檢察官充分告知作證之義務與效果，並完成具結之
    程序，且係知悉就檢察官所詢問之問題而為陳述，又偵查筆
    錄記載亦屬完整，並無顯有不可信之情況，依刑事訴訟法第
    159條之1第2項規定，自有證據能力。又辯護人另稱：證人
    丁○○關於本件買賣毒品之時間、地點及次數均含糊不清或
    前後不一，且與被告有債務糾紛，有報復被告之嫌，其於偵
    訊時之證述顯有不可信之情況，無證據能力云云。惟按刑事
    訴訟法第159條之1第2項所稱「顯有不可信之情況」係以被
    告以外之人於陳述時之外在環境及情況而為判斷（並參法院
    辦理刑事訴訟案件應行注意事項第89點），此種外在情況或
    環境倘足以影響陳述人之陳述，而使其陳述內容之可信性受
    到明顯動搖，則應認有顯不可信之情形。辯護人所指上開情
    形，均屬證人證述內容本身是否可信之證明力問題，而非證
    人於陳述時之外在環境或情況，導致其陳述有顯不可信情形
    之證據能力問題。因此，辯護人上開辯護，容有誤會。
三、按被告以外之人於審判外之陳述，雖不符刑事訴訟法第159
    條之1至之4之規定，而經當事人於審判程序同意作為證據，
    法院審酌該言詞陳述或書面陳述作成時之情況，認為適當者
    ，亦得為證據；當事人、代理人或辯護人於法院調查證據時
    ，知有第159條第1項不得為證據之情形，而未於言詞辯論終
    結前聲明異議者，視為有前項之同意，刑事訴訟法第159 條
    之5定有明文。查本案以下所引用之證據，除上開辯護人所
    爭執之證據已如前述外，被告及辯護人於本院準備程序中均
    表示沒有意見，同意作為證據，且迄於言詞辯論終結前，亦
    未就本院所調查之證據資料主張有刑事訴訟法第159條第1項
    不得為證據之情形，本院審酌該證據作成之情況，認均無不
    適當情事，依刑事訴訟法第159條之5第2項之規定，均有證
    據能力，合先敘明。
貳、實體部分：
一、按證人之陳述有部分前後不符或相互間有所歧異時，或因記
    憶淡忘、或事後迴護被告、或因其他事由所致，究竟何者為
    可採，法院仍得本其自由心證予以斟酌，非謂一有不符或矛
    盾，即應認其全部均為不可採信；尤其關於行為動機、手段
    及結果等之細節方面，證人之證言，有時亦有予渲染之可能
    ；然其基本事實之陳述，若果與真實性無礙時，則仍非不得
    予以採信（最高法院74年臺上字第1599號判例暨90年度臺上
    字第6078號判決要旨參照）；因之，證人供述之證據，前後
    縱有差異，事實審法院依憑證人前後之供述證據，斟酌其他
    證據，本於經驗法則與論理法則，取其認為真實之一部，作
    為論罪之證據，自屬合法（最高法院90年度臺上字第6943號
    判決要旨參照）。況人之記憶有限，常隨時間之經過而有所
    遺忘、缺漏，自不能期待該等證人刻意記憶各項細節，且施
    用毒品之人因癮頭一來，即急需購買毒品解癮，未解癮前之
    焦躁難耐，以致心神均傾注於搜尋毒品以供施用，無暇記憶
    每次毒品交易金額、數量、時地或次數，及至解癮後之藥害
    反應，更使施用毒品之人無法明確記憶交易細節，殊屬常情
    ，則該等證人事後所為回憶難免略有模糊之處，尚不得因其
    證述之細節略有不同，即認其證言不足為採，合先敘明。
二、訊據被告固坦承確有提供甲基安非他命與甲○○、戊○○施
    用，及0000000000門號為其所使用之門號等事實，惟矢口否
    認有公訴人所指之販賣海洛因及甲基安非他命與丁○○，及
    販賣甲基安非他命與甲○○、戊○○之犯行，辯稱：伊與丁○○是朋友關係，她在94年6或7或8月有因為要生產向伊借1
    萬多元未還。後來她說她的老闆有欠她5萬元的錢，他帶伊
    去找老闆，老闆開1張發票人是鄒風文，金額5萬元的本票給
    伊。她直接叫伊拿票去兌現。隔夜伊去收錢時，老闆卻向伊
    說沒有那麼多錢，只給伊5,000元，鄒老闆就一直拖欠，直
    95年初，5萬元分次有給伊了。丁○○以為伊在隔夜已經收
    到5萬元，多出來的錢沒有還給她，才會挾怨報復，其實是
    伊找不到丁○○才沒跟她說此事。甲○○的部分，檢察官起
    訴的那段時間當時是男女朋友，伊怎可能會收她的錢。伊是
    有提供甲基安非他命給她吸食，不是賣給她。伊是從94年9
    月中旬跟他在一起直到95年1月多，這段時間我都有無償提
    供甲基安非他命給他吸食，大約2、3天一次，有時要去拿安
    非他命錢不夠，她會貼補伊一次1,000、2,000元，這種情況
    只有1、2次，伊買回來也是兩個人一起用。伊與甲○○感情
    還不錯。戊○○部分，他與伊是很要好的朋友，他來的時候
    ，大部分都是伊請他吸食甲基安非他命，有時候剛好伊沒有
    甲基安非他命時，身上錢不夠，他有時候會拿500元讓伊湊
    足錢去買甲基安非他命，因為他每次都用伊的，他也會不好
    意思。這些也是在94年中的事情。他給伊錢去買甲基安非他
    命的情況大概有2、3次左右。每次伊買甲基安非他命都買3,
    000、5,000元，伊缺錢缺不多，有時候就缺500元，他給伊
    500元剛好可以湊到3,000、5,000元去買甲基安非他命。戊○○都在東成大飯店樓下把500元交給伊，因那段時間伊人
    住在東成大飯店。伊是叫戊○○用機車載伊一起去買甲基安
    非他命，買回來後就一起用，伊不會計較他出的錢比較少。
    如果他沒有提供500元湊錢，伊也會無償提供他吸食。伊2人
    有時會去戊○○姐姐開設的安親班頂樓吸食云云。經查：
（一）上開事實，業據證人丁○○、戊○○於警詢、偵訊及本院
      審理時，及甲○○於警詢及偵訊時證述甚詳。證人丁○○
      證稱：伊吸食的毒品均向丙○○購買，從94年2月間開始
      就向他購買一直到現在（指94年7月間），每2至3天就向
      他購買，數量有時候0.4公克1,000元，或0.2公克500元，
      之前向他購買有10次是欠他的，共欠10,000元；另於94年
      6月初，以在臺東市○○路498巷16號撿拾之橘色石頭向丙○○換取相當於1,000元的海洛因0.4公克；伊有用中山路
      「關強診所」對面統一超商前的電話，也有金葉銀樓對面
      巷子內、設在電動遊樂場前的，也有用電信局前面公共電
      話亭的電話打給丙○○，丙○○有在他廣東路的租屋處、
      大同路「城中城遊樂場」、1、2次在他游泳池附近的住處
      拿毒品給伊，有時候500元，有時候1,000元，除海洛因，
      也拿過甲基安非他命；伊向丙○○買毒品至少有42次，其
      中買甲基安非他命的次數應該有15次，1,000元的大概有5
      次，500元的次數較多；伊買海洛因有欠曾ㄧ郎10,000元
      ，其他都沒有欠，在94年6月初是以1個橘色石頭向丙○○
      交換海洛因等語（見警卷2第12至16頁；偵卷1第5頁；偵
      卷2第37、38頁；本院卷第138至140頁）。另證人己○○
      於歷次供述中亦均證稱：其妻丁○○的毒品是向丙○○購
      買，亦有以橘色石頭向丙○○換毒品；其妻都是用公用電
      話打丙○○的行動電話連絡，有金葉銀樓對面小巷子裡、
      電信局前面的電話亭、中山路與中正路口「關強診所」對
      面統一超商前的公用電話，拿海洛因比較多，有時1,000
      元，有時500元，如果沒有海洛因就會拿甲基安非他命給
      其太太等語（見警卷2第18、19頁；偵卷1第3、4頁；見本
      院卷第142至146頁），與丁○○證述互核一致。而證人陳
      昭豐於警詢時證述：前揭橘色石頭是其所主持位於臺東市
      ○○路498巷16號之武安宮所有，置放在魚池供觀賞之用
      等情（見偵卷2第41頁及其反面），亦與丁○○、己○○
      上開所證相符。此外，證人丁○○所述上開撥打公用電話
      處，確於前揭向丙○○購買毒品期間，有曾ㄧ郎使用之00
      00000000號行動電話門號之通受話紀錄，此有卷附中華電
      信股份有限公司通話明細報表1份，及上開公用電話坐落
      處照片13張等可供佐證（見偵卷1第26至44頁）。綜此，
      足認上開證人所證非虛。被告雖以前詞為辯，但丁○○既
      已交付本票與被告，其是否有挾怨報復之必要，殊值懷疑
      。且上開本票是否兌現，丁○○只要向發票人即其老闆鄒
      風文求證即可得知，實無誤認被告侵吞溢款之可能，況由
      上開通受話紀錄亦可知，丁○○與被告於94年7月間仍有
      聯繫，與被告所稱其找不到丁○○乙節亦難相符。由此可
      知，被告前開辯解，與事實不符，顯為卸責之詞，不足採
      信。又證人甲○○於警詢時證稱：伊與曾ㄧ郎同居期間有
      吸食甲基安非他命，伊都以現金向丙○○購買，共買了約
      20次，都在正氣路好萊屋理容院或是和平街租屋處，每次
      購買金額是2,000元至500元間不等，伊只向丙○○購買等
      語（見警卷1第6、7頁）；嗣於檢察官偵訊時具結證稱：
      伊與丙○○94年同居一起，住光明路與和平街，丙○○那
      時有賣毒品給伊，都是伊拿錢向丙○○買甲基安非他命，
      但有時伊2人同居在看電視，他在吸用，也會給伊一點吸
      用，如果伊想要大量吸用，伊就自己向丙○○買，一點點
      約1,000至2,000元，沒有同居前就向他買甲基安非他命，
      後來同居之後比較常向他買甲基安非他命，伊是因吃精神
      科的藥有副作用，才向他買甲基安非他命來吸食等語（見
      偵卷3第16、17頁）。觀上開證詞，甲○○對於其向丙○○購買甲基安非他命之時間、次數、地點、原由等事項均
      證述甚詳，若無其事，實難任意編纂，加以甲○○與被告
      感情甚篤乙情，亦為被告自承在卷，則甲○○更無恣意設
      詞誣陷被告之可能，益證甲○○上開證詞之可信。而證人
      甲○○嗣於本院審理時固改稱：伊於94年11月至95年1月
      間施用之甲基安非他命，是向不知姓名的朋友買來的，伊
      沒有向丙○○買過毒品，是丙○○有請過伊3次，伊拿錢
      給丙○○是因伊與被告住一起，那是生活費，伊2人同居
      ，是朋友的誠意，不是向他買云云（見本院卷第148至150
      頁）。惟甲○○確有向丙○○購買甲基安非他命乙節，業
      據其於警詢、偵訊時詳述如前，倘無此事，以其與被告之
      同居關係，甲○○並無虛稱上情之可能，況其於偵訊時亦
      證稱被告偶有無償轉讓之情形，但若要大量施用，則會自
      己出錢向被告購買等語，可見甲○○亦知無償轉讓與出資
      購買之區別，斷無混淆之虞，再參其於警詢時復明確證述
      僅向被告購買甲基安非他命，而未向其他人購買乙情，顯
      見甲○○於本院審理時之前開證述，乃迴護被告之詞，難
      以憑信。另證人戊○○於警詢時證稱：伊吸毒來源是跟丙○○購買，共4次，每次500元，是94年9月初開始，在臺
      東市○○路東成旅社房間內向他購買，有時伊載他出去，
      他會免費給伊一些吸食等語（見警卷1第10、11頁）；嗣
      於檢察官偵訊時具結證稱：伊確定有向丙○○買過甲基安
      非他命，時間約是在94年底，伊只認識丙○○一人，所以
      向他買，次數約3、4次，在丙○○住處拿的，他住在臺東
      市東成旅社，一次都買500元1小包，數量伊不清楚等語（
      見偵卷3第7頁）；嗣於本院審理時戊○○再次確認其於警
      詢、偵訊時之證述均屬實（見本院卷第155頁）。又戊○○固於本院審理時證稱：伊因沒有錢，所以每次都用騙的
      ，都說錢下次再給，和他見面時就對他說先欠一下，1,00
      0元沒辦法，先給500元，每一次理由不一樣，有時電話中
      就說請他去跟伊的媽媽收錢，也有當面說錢不見了，還有
      見面時在被告前面一直摸，摸不到錢，表示伊真的要拿錢
      跟他買等情（見本院卷第155至157頁），被告對此另辯稱
      ：是戊○○會錯意，伊從沒跟他要過500元，伊是想請他
      ，不會跟他計較這些云云（見本院卷第160頁）。惟按販
      賣毒品罪，祇須行為人以營利為目的，將毒品販入或賣出
      ，有一於此，犯罪即為完成，縱買受人於交易當時尚未交
      付價金，只要雙方存有買賣之真意而交付毒品，販賣毒品
      之行為即屬成立及完成，至於價金係當場或事後交付，應
      非所問。查證人戊○○雖稱其每次都是用騙的等語，但其
      同時證稱：被告未跟伊收錢就給伊毒品，他說先用欠的，
      當初伊就有說要給他錢，只是當時沒有給他而已，如果伊
      先開口跟他說要欠帳，他一定不肯，他會囉哩囉唆的，顧
      左右而言他，他如果知道伊是要用欠的，他就不會讓伊知
      道他在哪裡，讓伊去找他，都是見面的時候才說要拿500
      元的甲基安非他命，伊不認為還欠被告毒品錢，因為被告
      已經被抓起來了等語（見本院卷第153、154、156、157頁
      ）。由此可知，戊○○是因沒有財力而以賒欠方式向被告
      購買毒品，也因其無法當場給付價金，而以各種理由搪塞
      敷衍，但對戊○○而言，其於歷次供述均認係向被告購買
      毒品，且亦有積欠被告毒品價金之認知，至於其以理由搪
      塞，僅是藉故延宕給付價金之期限而已，並非無買賣之真
      意。且戊○○亦證述被告每次均交付價值500元之甲基安
      非他命，500元甲基安非他命是見面時才說的等語，若如
      被告所言僅是無償交付，又何須每次均論及價錢。而戊○○也明確證述若用欠帳方式，被告將不欲與之見面，更可
      認定戊○○與被告確有買賣甲基安非他命之真意，至於戊○○迄未交付價金，實屬被告願否容忍此情，及戊○○有
      無資力償還之問題，要不影響本件被告販賣甲基安非他命
      犯行之判斷。另戊○○證稱：其與被告第4次交易並未論
      及價錢，是被告下班時，開車經過其家門口時所交付等語
      （見本院卷第164頁），此亦為被告所是認（見本院卷第
      158頁）。惟被告與戊○○有關此次甲基安非他命之交付
      ，亦為500元之量，參酌戊○○於警詢、偵訊之證述，及
      其與被告先前交易甲基安非他命之模式，加以戊○○本身
      也有積欠被告2,000元毒品錢（共4次交易，每次500元）
      之認知，實足認定其2人存有買賣之意思。從而，被告於9
      4年9月至12月間，以每次500元價格，販賣甲基安非他命4
      次與戊○○之事實，洵堪認定。
（二）查販賣毒品之所謂販賣行為，只須行為人主觀上有營利意
      圖，且客觀上有販入或賣出毒品行為，即足構成，至於實
      際上是否已經獲利，則非所問。又販賣海洛因、甲基安非
      他命毒品本無一定價格，各次買賣之價格，當亦各有差異
      ，隨供需雙方之資力、關係之深淺、需求之數量、貨源之
      充裕與否、販賣者對於資金之需求如何即殷切與否，以及
      政府查緝之態度，進而為各種不同之風險評估，而為機動
      性之調整，是其價格標準，自非一成不變，且販賣者從各
      種「價差」或「量差」或係「純度」謀取利潤方式，或有
      差異，然其所圖利益之非法販賣行為目的，則屬相同，並
      無二致。從而，販賣之利得，除被告就販賣之價量俱臻明
      確供述外，委難察得實情，本案被告否認全部犯行，而證
      人固可約略證述與被告買賣毒品之價格，惟因證人記憶與
      時間因素，尚無從精確算知被告販賣海洛因及甲基安非他
      命所獲利潤之數額，然參以我國政府一再宣示反毒決心，
      施用、販賣毒品均屬違法行為，此為國人所週知，被告上
      開證人尚非至親之人，何有甘冒重典，仍以販入價格再轉
      賣與購買毒品者之理，且被告販賣毒品之對象雖少，但次
      數仍屬可觀，倘無利潤可得，其何可一再與他人交易，甚
      而尚有餘力而為免費轉讓之情形。綜此可知，被告主觀上
      確有營利之意圖，客觀上亦有獲利之事實，應堪認定。
（三）綜上所述，本件事證業臻明確，被告犯行洵堪認定，應予
      依法論科。
三、論罪科刑之理由
（一）查被告丙○○於行為後，刑法業已於94年2月2日修正公布
      ，並於95年7月1日起施行。按行為後法律有變更者，適用
      行為時之法律，但行為後之法律有利於行為人者，適用最
      有利於行為人之法律，現行刑法第2條第1項定有明文。此
      條規定乃與刑法第1條罪刑法定主義契合，而貫徹法律禁
      止溯及既往原則，係規範行為後法律變更所生新舊法律比
      較適用之準據法，是刑法第2條本身雖經修正，但刑法第2
      條既屬適用法律之準據法，本身尚無比較新舊法之問題，
      應一律適用裁判時之現行刑法第2條規定以決定適用之刑
      罰法律，先予辨明。又以本次刑法修正之比較新舊法，應
      就罪刑有關之共犯、未遂犯、想像競合犯、牽連犯、連續
      犯、結合犯，以及累犯加重、自首減輕暨其他法定加減原
      因（如身分加減）與加減例等一切情形，綜其全部罪刑之
      結果而為比較，至於沒收等從刑，應附屬於主刑，除法律
      有特別規定者外，依主刑所適用之法律，最高法院95年5
      月23日著有95年度第8次刑事庭會議決議可資參照。經查
      ：
   1、刑法第33條第5款關於罰金刑之規定，由「罰金：1元以上
      」修正為「罰金：新臺幣1千元以上，以百元計算之」，
      查毒品危害防制條例第4條有罰金刑之規定，依刑法第11
      條前段規定，自有刑法第33條第5款規定之適用，經比較
      新、舊法結果，就罰金刑最低額規定部分，以被告行為時
      之法律即修正前刑法第33條第5款規定，最有利於被告。
   2、刑法第56條連續犯之規定，於被告行為後業經公布刪除，
      此刪除雖非犯罪構成要件之變更，但顯已影響行為人刑罰
      之法律效果，自屬法律有變更，查被告所犯多次販賣海洛
      因、甲基安非他命之行為，於刑法修正後即須分論併罰，
      而不能依行為時法論以連續犯之一罪，依刑法第2條第1項
      規定，比較新、舊法結果，仍應適用較有利於被告之行為
      時法律，論以連續犯。
   3、修正後刑法第47條、第49條關於累犯之規定，以出於故意
      再犯有期徒刑以上之罪者為限，並增訂強制工作免其執行
      或執行完畢後，5年內故意再犯有期徒刑以上之罪者，以
      累犯論之規定（擬制累犯），且刪除「依軍法」受裁判者
      ，不適用累犯之規定，以求司法與軍法一致。是以修正後
      之累犯範圍互有減縮及擴張，屬科刑規範事項之變更，自
      應依刑法第2條第1項規定，綜合罪刑全部結果，整體為新
      舊法之「從舊從輕」比較。而本件被告所為，均符合修正
      前、後累犯之規定，故經綜合比較新舊法結果，應以舊法
      對被告有利，自應整體依刑法第2條第1項前段規定，適用
      行為時之修正前刑法第47條規定。
   4、被告行為後，刑法第51條第5款亦已修正數罪併罰定其應
      執行者：「宣告多數有期徒刑者，於各刑中之最長期以上
      ，各刑合併之刑期以下，定其刑期。但不得逾30年。」，
      與舊法規定之數罪併罰定其應執行者：「宣告多數有期徒
      刑者，於各刑中之最長期以上，各刑合併之刑期以下，定
      其刑期。但不得逾20年。」之規定相較，自以舊法規定之
      定應執行刑之上限為20年對行為人較為有利，此為影響行
      為人刑罰之法律效果，是被告行為後法律已有所變更，經
      比較新舊刑法第51條第5款之規定，舊法之規定對被告較
      為有利，應依刑法第2條第1項前段之規定，適用被告行為
      時之舊法，而定其應執行之刑。
   5、被告行為後，刑法第64條第2項、65條第2項有關死刑、無
      期徒刑減輕之規定，死刑減輕者，由無期徒刑，或15年以
      下12年以上有期徒刑，修正為無期徒刑；無期徒刑減輕者
      ，由7年以上有期徒刑，修正為20年以下15年以上有期徒
      刑。比較修正前後規定，均以修正前規定有利於被告，自
      應以行為時之法律即修正前之規定論處。
   6、被告行為時即修正前刑法第59條規定：「犯罪之情狀可憫
      恕者，得酌量減輕其刑」，修正後刑法第59條文字修正規
      定為：「犯罪之情狀顯可憫恕者，認科以最低度刑仍嫌過
      重者，得酌量減輕其刑」，修正前後僅係文字內容有所增
      益，實質內涵則無變更，自不生新舊法比較之問題，應適
      用裁判時即修正後刑法第59條之規定，附此敘明。
   7、綜上比較結果，除刑法第59條規定外，餘均依刑法第2條
      第1項前段規定，應適用被告行為時即修正前刑法相關規
      定論處。
（二）按海洛因、甲基安非他命各係毒品危害防制條例第2條第
      2項第1款、第2款所稱之第一級、第二級毒品，不得持有
      、販賣。核被告丙○○所為，係犯毒品危害防制條例第4
      條第1項販賣第一級毒品罪、同條第2項販賣第二級毒品罪
      。其因販賣而持有海洛因及甲基安非他命之低度行為，分
      別為販賣之高度行為所吸收，均不另論罪。被告所為先後
      多次販賣海洛因、甲基安非他命之犯行，均時間緊接，所
      犯各為構成要件同一之罪名，顯均係基於概括犯意反覆為
      之，均為連續犯，應依修正前刑法第56條規定論以連續販
      賣第一級毒品罪及連續販賣第二級毒品罪，且除法定本刑
      為死刑、無期徒刑部分依法不得加重外，應就有期徒刑及
      得併科罰金部分，依法加重其刑。再被告所犯上開連續販
      賣第一級毒品罪及連續販賣第二級毒品罪間，犯意各別，
      行為亦殊，均應分論併罰。又起訴意旨固認被告係販賣海
      洛因、甲基安非他命與丁○○共計10餘次，與本件論罪科
      刑之犯罪事實認定之次數不同（詳如犯罪事實欄所載），
      惟論罪科刑所認定多於起訴意旨之次數部分，本與起訴部
      分有連續犯之裁判上一罪關係，基於審判不可分原則，本
      院自得併予審究，附此敘明。再查被告有如犯罪事實欄所
      載論罪科刑執行情形，有卷附臺高等法院被告前案紀錄表
      1份可按，其受有期徒刑執行完畢後5年以內再犯本案法定
      刑為有期徒刑以上之罪，為累犯，應依修正前刑法第47條
      規定遞加重其刑。按販賣第一級毒品罪之法定刑為「死刑
      或無期徒刑；處無期徒刑者，得併科新臺幣1000萬元以下
      罰金」，然同為販賣第一級毒品之人，其原因動機不一，
      犯罪情節未必盡同，或有大盤毒梟者，亦有中、小盤之分
      ，甚或僅止於吸毒者友儕間為求互通有無之有償轉讓者亦
      有之，其販賣行為所造成危害社會之程度自屬有異，法律
      科處此類犯罪，所設之法定最低本刑相同，不可謂不重。
      於此情形，倘依其情狀處以有期徒刑，即足以懲儆，並可
      達防衛社會之目的者，自非不可依客觀之犯行與主觀之惡
      性二者加以考量其情狀，是否有可憫恕之處，適用刑法第
      59條之規定酌量減輕其刑，期使個案裁判之量刑，能斟酌
      至當，符合比例原則。查被告販賣海洛因部分，其販賣次
      數固非可謂少，但對象僅止於丁○○1人，所得亦僅有13,
      500元（詳後），犯罪情節尚非可與大盤毒梟者等同併論
      ，如量處法定最低度刑無期徒刑，殊嫌過重，其犯罪之情
      狀顯可憫恕，爰依刑法第59條之規定均減輕其刑，並依法
      先加後減之。爰審酌被告為圖私利，無視國家杜絕毒品犯
      罪之禁令，分別多次販賣海洛因及甲基安非他命，戕害國
      民身心健康，對社會所生危害程度非輕，兼衡犯罪之動機
      、目的、所生危害，及犯罪後猶矢口否認全部販賣毒品之
      犯行，態度不佳，顯無悔意等一切情狀，各量處如主文所
      示之刑，並定其應執行之刑。
（三）沒收部分:
   1、扣案之粉末1小包，含有海洛因成分（淨重2.94公克；空
      包裝重0.45公克），及白色晶體1小包確含有甲基安非他
      命成分（毛重0.195公克），有法務部調查局94年11月1日
      調科壹字第260000300號鑑定書及行政院衛生署管制藥品
      管理局94年10月21日管檢字第0940009830號函及其所附檢
      驗成績書各1份附卷可稽，均應依毒品危害防制條例第18
      條第1項規定，不問屬於犯人與否，均沒收銷燬之。又按
      毒品危害防制條例第19條第1項關於沒收之規定，係採義
      務沒收主義。故凡犯同條例第4條至第9條、第12條、第13
      條或第14條第1項、第2項之罪者，其供犯罪所用之物或因
      犯罪所得之財物，且屬犯人所有者，即應依該規定沒收，
      法院無審酌之餘地（最高法院93年度臺上字第1360號、第
      1365號判決意旨參照）。本案被告用以聯絡販賣毒品之00
      00000000號門號行動電話1支，雖未扣案，然係被告所有
      供犯本案販賣毒品聯絡所用之物，自應依上開規定沒收，
      如全部或一部不能沒收時，應追徵其價額，或以其財產抵
      償之。另上開行動電話內含SIM卡1張，係由電信公司發卡
      時即交由申請人使用，縱之後解約，使用人亦毋需繳回電
      信公司，此亦為現今電信市場之習慣與常態，故解釋上該
      SIM卡之所有權當屬申請人所有無誤，因此上開SIM卡亦屬
      被告所有供本案販賣毒品聯絡所用之物，應依毒品危害防
      制條第19條第1項之規定，併予宣告沒收，特此說明。又
      扣案之空夾鍊袋1包被告雖否認為其所有，但由上開證人
      證述被告販賣毒品情形觀之，應屬被告用以包裝毒品以供
      販賣之物，亦應依前開規定沒收之。另扣案之葡萄糖22包
      、酒精棉片4片、吸管1包，為證人范晏維所有之物，為被
      告及范晏維供述一致在卷，而吸食器1組、橡皮管1條、小
      燭臺2個、打火機3個、橡皮管1條等物，均為被告施用毒
      品所用之物，與本案販賣毒品之犯行，尚無直接關聯性，
      另不明藥丸3顆則無證據顯示與本案相關，爰均不予宣告
      沒收。
   2、再按毒品危害防制條例第19條第1項規定，犯販賣毒品罪
      者，其犯罪所得之財物均沒收之，如全部或一部不能沒收
      時，追徵其價額或以其財產抵償之。係採義務沒收主義。
      故販賣毒品所得之對價，不問其中成本若干，利潤多少，
      均應全部諭知沒收，貫徹政府查禁煙毒之決心，以符立法
      本旨（最高法院91年度臺上字第2419號判決意旨參照）。
      又該規定所稱「追徵其價額」者，係指所沒收之物為金錢
      以外之其他財物而無法沒收時，應追徵其價額，使其繳納
      與原物相當之價額。如所得財物為金錢而無法沒收時，始
      應以其財產抵償之（最高法院95年度臺上字第305號判決
      意旨參照）。又販賣毒品案件，就犯罪所得之計算部分，
      除被告就販賣之價量俱臻明確供述，否則常難查得實情，
      且因證人記憶有限與時間流逝因素，復無從精確算知被告
      販賣海洛因及甲基安非他命所獲利潤之數額，因此，僅能
      就卷內現有之事證，依罪疑唯輕原則，以最少次數及最低
      金額計算被告販賣所得之財物。據此，就被告本件販賣毒
      品所得計算如下：被告販賣海洛因與丁○○部分，共27次
      ，每次500元或1,000元，但丁○○無法明確指稱各有幾次
      ，自應以最低額計算，亦即此部分所得為13,500元（27×
      500＝13500）；就販賣甲基安非他命與丁○○部分，共15
      次，1,000元的5次，500元的10次，合計所得10,000元（5
      ×1000＋10×500＝10000）；就販賣甲基安非他命與甲○○部分，共20次，每次1,000元或2,000元，但甲○○無法
      明確指稱各有幾次，自應以最低額計算，亦即此部分所得
      為20,000元（20×1000＝20000）；而就被告販賣甲基安
      非他命與戊○○部分，因戊○○尚未給付價金，被告自無
      所得可言。綜上，被告總計販賣海洛因及甲基安非他命之
      所得為43,500元（13500＋10000＋20000＝43500），均應
      依上開規定沒收之，如全部或一部不能沒收時，以其財產
      抵償之。
據上論斷，應依刑事訴訟法第299條第1項前段條，毒品危害防制
條例第4條第1項、第2項、第18條第1項前段、第19條第1項，刑
法第2條第1項前段、第11條、（修正前）刑法第56條、（修正前
）第47條、第59條、（修正前）第51條第5款，判決如主文。
本案經檢察官乙○○到庭執行職務
中    華    民    國    97    年    4     月    3    日
                  刑事第二庭  審判長法  官  李水源
                                    法  官  康文毅
                                    法  官  盧亨龍
以上正本證明與原本無異。
如不服本判決應於收受本判決後10日內向本院提出上訴書狀；上
訴書狀應敘述具體理由。未敘述上訴理由者，應於上訴期間屆滿
後20日內向本院補提理由書狀（均須按他造當事人之人數附繕本
）。「切勿逕送上級法院」。
                                    書記官  石佳琪
中    華    民    國    97    年    4     月    8     日
附錄本案論罪科刑法條全文：
毒品危害防制條例第4條
製造、運輸、販賣第一級毒品者，處死刑或無期徒刑；處無期徒
刑者，得併科新臺幣1千萬元以下罰金。
製造、運輸、販賣第二級毒品者，處無期徒刑或7年以上有期徒
刑，得併科新臺幣7百萬元以下罰金。
製造、運輸、販賣第三級毒品者，處5年以上有期徒刑，得併科
新臺幣5百萬元以下罰金。
製造、運輸、販賣第四級毒品者，處3年以上10年以下有期徒刑
，得併科新臺幣3百萬元以下罰金。
製造、運輸、販賣專供製造或施用毒品之器具者，處1年以上7
年以下有期徒刑，得併科新臺幣1百萬元以下罰金。
前五項之未遂犯罰之。


司法院資訊處製作；財團法人民間司法改革基金會備份。
